最高法院民事判決                              八十八年度台上字第一五三六號
    上  訴  人  乙○○
    被 上訴 人  甲○○
右當事人間請求給付工程款事件，上訴人對於中華民國八十七年九月二日台灣高等法
院第二審更審判決（八十三年度上更(一)字第一四六號），提起上訴，本院判決如左：
    主  文
原判決除假執行部分外廢棄，發回台灣高等法院。
    理  由
本件上訴人主張：伊於民國八十年五月三十日與上訴人約定在被上訴人所有坐落桃園
縣楊梅鎮○○○段一四九之一一地號土地上合建汽車賓館工程（下稱系爭工程），約
定伊出資二十六分之九即新臺幣（下同）一百五十萬元，被上訴人出資二十六分之十
七即三百五十萬元，並委由伊負責興建工程。嗣於八十年十一月初補訂工程委託書（
下稱委託書），約定由伊給付被上訴人工程押標金一百四十四萬元，扣除伊代墊銀行
開戶費一千元、申請建造執照費用四萬一千五百元及被上訴人應分擔之租金二十二萬
五千元後，伊應付之押標金餘額為一百十七萬二千五百元，由伊存入新竹區中小企業
銀行楊梅分行（下稱竹企楊梅分行）0000－00000－0號被上訴人帳戶之出
資款移作押標金。另約明被上訴人於簽約時給付伊工程總價百分之三十之第一期工程
款即三百六十萬元，由被上訴人已付之出資款三百二十七萬五千元移作部分工程款，
餘款另行給付，並於結構體完成時給付伊第二期工程款三百六十萬元，伊於申請收到
第二期工程款同時，將原有股份二十六分之九放棄，並將系爭工程之起造人名義變更
為被上訴人，又被上訴人應按工程進度與工程款相同之比例分期退還伊押標金，第一
、二期各退還百分之三十，即四十三萬二千元。該工程於八十年十一月二日已完成結
構體。故被上訴人依約應給付第二期工程款三百六十萬元及退還押標金兩期共八十六
萬四千元，與第一期尚欠工程款三十二萬五千元，合計四百七十八萬九千元，迭經催
討未付等情，求為命被上訴人於伊將桃園縣政府工務局建造執照（八十）桃縣工建照
字第一五六六號起造人伊名義部分權利二十六分之九移轉於被上訴人同時，被上訴人
應給付伊四百七十八萬九千元及自訴狀繕本送達之翌日即八十一年十月二十五日起算
之法定遲延利息之判決。（第一審判命被上訴人於上訴人變更起造人名義同時，給付
上訴人二百六十二萬六千五百元，駁回上訴人其餘之訴。上訴人對其所受敗訴判決部
分未聲明不服，被上訴人就其所受敗訴判決部分聲明不服，提起第二審上訴，更審前
之原審就超過二百四十六萬七千五百元部分廢棄第一審所為被上訴人敗訴之判決，駁
回上訴人該部分之訴，而維持第一審所為命被上訴人給付二百四十六萬七千五百元部
分之判決，駁回被上訴人該部分之上訴。被上訴人再就其所受駁回上訴部分，提起第
三審上訴，上訴人就請求被上訴人給付十五萬九千元部分所受敗訴之判決聲明不服，
提起第三審上訴，並擴張聲明請求給付三十二萬五千元，經本院前審就第二審所為維
持第一審命被上訴人給付二百四十六萬七千五百元部分，判決予以廢棄發回更審，就
上訴人之上訴及擴張聲明請求部分裁定駁回其上訴暨擴張之聲明，上訴人於原審更審
後就三十二萬五千元提起附帶上訴，並擴張聲明另請求再退還押標金五十七萬六千元
本息，又主張本件因已無同時履行抗辯之適用，故被上訴人自應給付上訴人三百五十
二萬七千五百元本息。
被上訴人則以：本件前揭委託書之約定已於八十一年一月間經兩造合意終止，上訴人
不得再對伊請求。又伊並未同意兩造將出資移作工程款或押標金，上訴人亦未依約提
出一百四十四萬元押標金，至於竹企楊梅分行帳戶內之一百十七萬二千五百元並非上
訴人給付之押標金，而係伊所存入之款項。再該委託書第八條約定之付款辦法，本質
上屬預付性質，非階段性報酬。上訴人完成之工程價款，已由伊支付之工程款三百二
十七萬五千元抵付，上訴人殊無再向伊請求之餘地。此外，伊以利害關係人身分代上
訴人向其承攬人忠明營造工程有限公司（下稱忠明公司）清償一百八十三萬六千元債
務，伊受讓忠明公司對上訴人之債權，亦可與系爭工程款債務抵銷等語，資為抗辯。
原審廢棄第一審命被上訴人給付二百四十六萬七千五百元部分之判決，改判駁回上訴
人之訴（確定部分除外），並駁回上訴人之附帶上訴，無非以：上訴人主張兩造於八
十年十一月間就系爭工程所立之委託書第六條約定，工程總價一千二百萬元，上訴人
須提供工程押標金一百四十四萬元，依工程款比例分期退還，又同委託書第八條第一
款約定，雙方簽約時，被上訴人即付工程總價百分之三十，第二款約定工程進行至結
構體完成，被上訴人應付工程總價款百分之三十之事實，業據其提出委託書為證，堪
信為真實。而系爭工程結構體已完成，亦經證人劉利勤結證屬實，並有台灣省建築師
公會桃園辦事處鑑定報告書可按。從而，上訴人依該委託書之約定，請求被上訴人給
付第二期工程款及第一、二期應退還之押標金，固屬有據。惟查上訴人於該委託書末
頁加註：「申請第二期款收到同時，必須將原有股份『持分』二十六分之九股權放棄
，變更於甲○○名下」等字樣，則依該約定，被上訴人給付第二期工程款之債務與上
訴人之放棄原有股份『持分』二十六分之九股權並變更為被上訴人名義之債務，兩者
具有對價關係，換言之，兩造因該約定而互負債務，依民法第二百六十四條第一項之
規定，被上訴人於上訴人未為對待給付前，得拒絕自己之給付。而上訴人既自承系爭
工程之建造執照因有效期間經過而被撤銷，不可能變更起造人之名義，故上訴人之前
揭變更起造人名義之對待給付義務，已因而給付不能，被上訴人自得依同時履行抗辯
之規定，拒絕自己之給付。上訴人雖主張：該建造執照被撤銷，係可歸責於被上訴人
之事由所致云云，惟查上訴人之上揭對待給付義務，依兩造之約定，應於申請第二期
款收到同時為之，故上訴人於申請第二期款之同時，即應備妥變更股權於上訴人名義
之相關文件，以利請款，因上訴人於請款時並未提出變更股權之相關文件，則被上訴
人拒絕給付工程款，於法並無不合，是上訴人主張：其對待給付不能，係可歸責於被
上訴人之事由所致云云，並不足採。從而，上訴人之對待給付義務，既因可歸責於其
自己之事由而給付不能，則其請求被上訴人給付工程款二百四十六萬七千五百元，即
屬無據，應予駁回。另上訴人主張被上訴人尚欠其第一期工程款三十二萬五千元之部
分，業經更審前之原審及最高法院駁回其請求確定，則上訴人於原審更審中，就該已
確定部分另以附帶上訴請求之，有違一事不再理原則，不應准許。再上訴人主張本件
承攬契約係由兩造合意終止，則被上訴人自應返還全部之押標金總計一百四十四萬元
，因上訴人於第一審僅請求八十六萬四千元，故再行擴張追加所餘之保證金五十七萬
六千元等語。惟查上訴人主張其應交付之押標金，係由其所出之合夥資金轉得之事實
，為被上訴人所否認，且前開委託書中又約定上訴人於「申請第二期款收到同時，必
須將原有股份『持分』二十六分之九股權放棄，變更於甲○○名下」，已如前述，則
於上訴人放棄其合夥股分二十六分之九，並變更於被上訴人名義前，兩造間之合夥關
係顯未消滅，而上訴人又未能舉證證明其所提出之合夥資金，業經合夥人全體同意或
結算退還，並由其將之充為押標金，則其主張已交付押標金等語，自非可採。從而，
上訴人附帶擴張請求被上訴人返還押標金五十七萬六千元本息，為無理由，亦應予駁
回等詞，為其判斷之基礎。
按關於附帶上訴，民事訴訟法第四百六十條第一項僅規定為被上訴人於言詞辯論終結
前，得為提起，而於發回更審後，並無不得提起之限制，且附帶上訴之立法意旨，係
因事件之一部分方在上訴之中，他部分與之不無牽涉，從而，亦准被上訴人聲明不服
，使得為整個之解決，故應認為在更審程序中，亦得提起（參閱本院五十年臺上字第
四九七號判例）。本件上訴人就其請求第一期工程款三十二萬五千元部分，經原審維
持第一審所為其敗訴之判決後，上訴人原未聲明不服，而僅就更審前之原審為其敗訴
判決之另外十五萬九千元部分聲明不服，嗣則於本院前審擴張其上訴之聲明請求第一
期工程款三十二萬五千元，經本院前審以其擴張之聲明為不合法而予以駁回。依前述
說明，上訴人於更審後之原審就此部分為附帶上訴，當為法之所許，而無違背一事不
再理之可言。原審徒以上訴人就該部分為附帶上訴，有違一事不再理原則為由，遽就
該部分為上訴人敗訴之判決，已欠允當。其次，原判決先謂：兩造就系爭工程約定，
工程總價一千二百萬元，上訴人須提供工程押標金一百四十四萬元，依工程款比例分
期退還，並約定雙方簽約時，被上訴人即付工程總價百分之三十，第二款約定工程進
行至結構體完成，被上訴人應付工程總價款百分之三十，又系爭工程結構體已完成，
從而，上訴人依前揭委託書之約定，請求被上訴人給付第二期工程款及第一、二期應
退還之押標金，為屬有據等詞，似認兩造間之法律關係為承攬，且上訴人已交付工程
押標金一百四十四萬元，然原判決繼稱：兩造間之合夥關係顯未消滅，而上訴人又未
能舉證證明其所提出之合夥資金，業經合夥人全體同意或結算退還，並由其將之充為
押標金，故難認上訴人已交付被上訴人押標金一百四十四萬元等詞，似又認兩造間之
法律關係為合夥，且該合夥關係尚未消滅，上訴人亦未交付工程押標金一百四十四萬
元，前後論斷不無矛盾，究竟兩造間之法律關係為何﹖上訴人已否交付上開押標金﹖
既攸關上訴人得否為本件請求，亟待釐清。再解釋契約，固需探求當事人立約時之真
意，不能拘泥於契約之文字，但於契約文字業已表示當事人真意，無須別事探求者，
即不得反捨契約文字而更為曲解（參閱本院十七年上字第一一一八號判例）。查經原
審認定屬實之前揭該委託書末頁所加註者為：「申請第二期款收到同時，必須將原有
股份『持分』二十六分之九股權放棄，變更於甲○○名下」等語，則依該約定，被上
訴人給付第二期工程款之債務與上訴人之放棄原有股份『持分』二十六分之九股權並
變更為被上訴人名義之債務，兩者具有對價關係，似未約定上訴人於申請第二期款之
同時，即應備妥變更股權於被上訴人名義之相關文件，乃原審竟謂上訴人於請款時未
提出變更股權之相關文件，則被上訴人得拒絕給付工程款等詞，是否與兩造間上述約
定之意旨相符，即滋疑義，亦待澄清。況新建之系爭工程之所有權誰屬，本應依兩造
間之實體法律關係定之，與該工程之起造人名義僅為行政上之管理者，並無必然之關
係，故縱系爭工程之建造執照被撤銷，而不可能變更起造人名義，然對於系爭工程之
所有權之存在並無影響。且若兩造間之法律關係為承攬，而原審又已認定系爭工程結
構體已完成，則為承攬人之上訴人是否不得依前揭委託書之約定，請求給付該已完成
部分工程之報酬，亦有再事研酌之餘地。乃原審俱未查明審認，詳為推敲，即遽行判
決，尚嫌速斷。上訴論旨，執以指摘原判決為不當，求予廢棄，非無理由。
據上論結，本件上訴為有理由。依民事訴訟法第四百七十七條第一項、第四百七十八
條第一項，判決如主文。
中      華      民      國    八十八    年     七       月     十五     日
                              最高法院民事第六庭
                                  審判長法官  朱  錦  娟
                                        法官  蘇  茂  秋
                                        法官  蘇  達  志
                                        法官  顏  南  全
                                        法官  葉  賽  鶯
      右正本證明與原本無異
                                              書  記  官
中      華      民      國    八十八    年      七      月    二十七    日
